臺灣高等法院高雄分院刑事判決　　　　96年度上易字第1077號
上　訴　人　臺灣屏東地方法院檢察署檢察官
被　　　告　甲○○
上列上訴人因被告違反動產擔保交易法案件，不服臺灣屏東地方
法院96年度易字第550 號中華民國96年8 月6 日第一審判決（聲
請簡易判決處刑案號：臺灣屏東地方法院檢察署96年度偵字第15
33號），提起上訴，本院判決如下：
    主  文
上訴駁回。
    理  由
一、檢察官聲請簡易判決處刑意旨略以：被告甲○○於民國93年
    3 月16日，向東元車業有限公司（下稱東元公司）以附條件
    買賣之方式，購買車牌號碼GAM-276 號重機車，為動產擔保
    交易之債務人；雙方約定總價金共新臺幣（下同）32,330
    元，除頭期款2,000 元外，其餘款項自93年4 月10日起，以
    每月一期，分9 期給付，每期應償還3,370 元，且該車放置
    地點為台北縣新店市○○路64號，在未清償前，標的物所有
    權仍屬於東元公司所有，被告僅得依約占有使用上開車輛，
    不得任意遷移或為其他處分，詎被告取得標的物後，於第2
    期起即未依約繳納剩餘分期款項，且意圖為自己不法之利益
    ，於93年4 月間某日，將該車出賣予台北縣中正路某不知名
    車行，致告訴人東元公司追索無著受有損害，因認被告涉有
    動產擔保交易法第38條之罪嫌。
二、按犯罪後之法律已廢止其刑罰者，應諭知免訴之判決；又免
    訴之判決得不經言詞辯論為之，刑事訴訟法第302 條第4 款
    、第307 條分別定有明文。查於被告行為後，動產擔保交易
    法第38條之規定，業經總統於96年7 月11日以華總一義字第
    09600088561 號令公布刪除之，且依動產擔保交易法第43條
    ，該刪除之規定自公布日施行，是依中央法規標準法第13條
    之規定，刪除該刑罰規定，應自公布之日起算至第3 日起，
    即96年7 月13日發生效力。是揆諸前揭規定及說明，修正後
    之動產擔保交易法，顯已廢止其刑罰。從而，原審不經言詞
    辯論，逕為諭知免訴之判決，核無不當。
三、檢察官循告訴人請求上訴意旨以：被告僅支付一期款項後即
    未繼續繳款，且將該車出售，而依被告與告訴人之買賣契約
    ，於被告未繳清價款前，告訴人仍保有該機車所有權，被告
    將該機車出賣之行為，構成刑法之侵占罪嫌，雖動產擔保交
    易法第38條業經廢止，被告之侵占犯行仍應予以追訴等語。
    惟查：修正刪除前動產擔保交易法第38條之罪，係以動產擔
    保交易之債務人，意圖不法之利益，將標的物遷移、出賣、
    出質、移轉、抵押或為其他處分，致生損害於債權人為構成
    要件；而刑法第335 條第1 項侵占罪之成立，係以意圖為自
    己或第三人不法之所有，而擅自處分自己持有之他人所有物
    或變易持有為所有而逕以所有人自居為要件。是以違反動產
    擔保交易法第38條之罪與刑法第335 條第1 項之犯罪構成要
    件不同。再刑事訴訟法第300 條規定科刑或免刑之判決，得
    就起訴之犯罪事實，變更檢察官所引應適用之法條者，係指
    法院得在事實同一之範圍內，亦即不變更起訴之犯罪事實，
    始得自由認定事實，適用法律。而事實是否同一，應視檢察
    官起訴之基本社會事實是否同一，以及犯罪構成要件有無罪
    質上之共通性，為具體判斷之標準。動產擔保交易法第38條
    係規範債務人債務不履行或無權處分標的物之行為，以保障
    動產擔保交易之秩序與安全；而侵占罪係以不法方法侵害他
    人之財產法益，兩者基本社會事實並非相同，且犯罪構成要
    件罪質不同，自無變更起訴法條之餘地。又本件檢察官對被
    告以違反動產擔保交易法第38條之罪聲請簡易判決處刑，其
    犯罪事實欄，並未敘及被告有何意圖為自己不法所有，而變
    易持有為所有之意思，將上開機車侵占入己之事實，且證據
    並所犯法條欄，亦未提出被告涉犯刑法第335 條第1 項侵占
    罪嫌之證據。因此，檢察官上訴認被告行為縱不成立動產擔
    保交易法之罪，亦成立侵占罪，應變更起訴法條云云，容有
    誤會，其上訴為無理由，應予駁回，並不經言詞辯論為之。
四、據上論斷，應依刑事訴訟法第368 條、第372 條，判決如主
    文。
中　　華　　民　　國　　96　　年　　11　　月　　26　　日
                  刑事第九庭    審判長法  官  莊秋桃
                                      法  官  陳  箐
                                      法  官  范惠瑩
以上正本證明與原本無異。
不得上訴。
中　　華　　民　　國　　96　　年　　11　　月　　26　　日
                                      書記官  吳華榮
